【裁判字號】    96,重家訴,16
【裁判日期】    970630
【裁判案由】    分割遺產等
【裁判全文】
臺灣板橋地方法院民事判決            96年度重家訴字第16號
原      告  酉○○○
訴訟代理人  陳生全律師
複代理人    寅○○
被      告  戊○○○
訴訟代理人  甲○○
被      告  子○○
            癸○○
法定代理人  丑○○
被      告  庚○○
            辰○○○
            卯○○○
            壬○○
            辛○○
上列七人共同
訴訟代理人  林復宏律師
            林紹源律師
被      告  乙○○    住台北縣土城市○○街34號4樓
            丙○○    住台北縣三峽鎮○○路○段223之3號
            丁○○    住台北縣土城市○○路○段56號5樓
上列三人共同
訴訟代理人  己○○    住台北縣土城市○○街34號4樓
被      告  午○○    住臺北縣.
            未○○    住台北縣土城市○○路○段73巷9弄31
                        號3樓.
            申○○    住臺南縣.
兼上列三人共同
訴訟代理人  巳○○    住台北縣土城市○○路○段192巷1弄8號
                        3樓
上列當事人間請求分割遺產等事件，本院於中華民國97年6 月4
日言詞辯論終結，判決如下：
    主    文
被繼承人呂林粉所留如附表一所示之土地，准由兩造各自依附表
一所示之應繼分比例分別共有。
被繼承人呂林粉所留如附表二所示提存款及利息，准由兩造各自
依附表二所示金額及應繼分比例取得。
訴訟費用由被告戊○○○負擔四分之一，被告子○○、乙○○、
癸○○、庚○○、辰○○○、卯○○○、壬○○、辛○○、丙○○、丁○○各負擔四十分之一，被告巳○○、午○○、未○○、
申○○各負擔十六分之一，餘四分之一由原告負擔。
    事實及理由
一、原告主張：
(一)被繼承人呂林粉於民國88年1 月21日死亡，原告為呂林粉之
    繼承人，依民法第1164條規定，除法律另有規定或契約另有
    訂定者外，得隨時請求分割遺產。被繼承人呂林粉留有如附
    件1 所示之土地及鈞院94年度存字第4808號提存書之提存款
    新台幣（下同）1247萬2928元及利息。
(二)被繼承人呂林粉依戶籍謄本記載有子女4 人，即長男呂禮維
    、長女陳呂省、次女酉○○○及養女戊○○○，其中呂禮維
    於92年12月16日死亡，其繼承人有子○○、乙○○、癸○○
    、庚○○、辰○○○、卯○○○、壬○○、辛○○、丙○○
    、丁○○等10人，陳呂省於86年2 月13日死亡，其繼承人有
    巳○○、午○○、未○○、申○○等4 人。
(三)因被告子○○、乙○○、癸○○、庚○○、辰○○○、卯○○○、壬○○、辛○○、丙○○、丁○○等人辯稱陳呂省自
    幼出養，戊○○○對被繼承人呂林粉有重大虐待行為，經呂
    林粉表示其不得繼承，如鈞院認陳呂省、戊○○○均有繼承
    權，則依民法1138條、1141條之規定，原告酉○○○、被告
    戊○○○各繼承呂林粉遺產4 分之1 。依民法1140條、1141
    條之規定，被告子○○、乙○○、癸○○、庚○○、辰○○○、卯○○○、壬○○、辛○○、丙○○、丁○○等10人代
    位呂禮維各繼承呂林粉遺產40分之1 ，巳○○、午○○、未
    ○○、申○○等4 人代位陳呂省各繼承呂林粉之遺產各16分
    之1 。
(四)如鈞院認陳呂省無繼承權，則被繼承人呂林粉之繼承人計有
    ：長男呂禮維（死亡，由其繼承人子○○、乙○○、癸○○
    、庚○○、辰○○○、卯○○○、壬○○、辛○○、丙○○
    、丁○○等10人代位繼承）、原告酉○○○、被告戊○○○
    。依民法1138條、1141條之規定，原告酉○○○、被告戊○○○各繼承呂林粉遺產3 分之1 。依民法1140條、1141條之
    規定，被告子○○、乙○○、癸○○、庚○○、辰○○○、
    卯○○○、壬○○、辛○○、丙○○、丁○○等10人代位呂
    禮維各繼承呂林粉遺產30分之1 。
(五)如鈞院認被告戊○○○無繼承權，則被繼承人呂林粉之繼承
    人計有：長男呂禮維（死亡，由其繼承人子○○、乙○○、
    癸○○、庚○○、辰○○○、卯○○○、壬○○、辛○○、
    丙○○、丁○○等10人代位繼承）、長女陳呂省（死亡，由
    其繼承人巳○○、午○○、未○○、申○○等4 人代位繼承
    ）、次女酉○○○。依民法1138條、1141條之規定，原告酉
    ○○○繼承呂林粉遺產3 分之1 。依民法1140條、1141條之
    規定，被告子○○、乙○○、癸○○、庚○○、辰○○○、
    卯○○○、壬○○、辛○○、丙○○、丁○○等10人代位呂
    禮維各繼承呂林粉遺產30分之1 ，被告巳○○、午○○、未
    ○○、申○○等4 人代位陳呂省各繼承呂林粉之遺產各12分
    之1 。
(六)如鈞院認陳呂省、戊○○○均無繼承權，則被繼承人呂林粉
    之繼承人計有：長男呂禮維（死亡，由其繼承人子○○、乙○○、癸○○、庚○○、辰○○○、卯○○○、壬○○、辛○○、丙○○、丁○○等10人代位繼承）、次女酉○○○。
    依民法1138條、1141條之規定，原告酉○○○繼承呂林粉遺
    產2 分之1 。依民法1140條、1141條之規定，被告子○○、
    乙○○、癸○○、庚○○、辰○○○、卯○○○、壬○○、
    辛○○、丙○○、丁○○等10人代位呂禮維各繼承呂林粉遺
    產20分之1 。
(七)對被告子○○等人抗辯所為答辯：原告嫁與陳阿和是出於自
    願的，兩人還育有1 女陳春美，原告生下陳春美後，原告之
    公公、婆婆宣稱原告生的是女孩，要送給人家當媳婦仔，而
    原告之夫也同意，惟獨原告反對，因為原告從小就給人家當
    媳婦仔，原告捨不得自己的小孩給人家當媳婦仔，在陳春美
    10月大時，他們就把她送給人家當媳婦仔，原告覺得先生不
    可靠，所以在兩年後原告出去幫人家煮飯，後來，原告之公
    公、婆婆說叫原告拿5 千元回去辦理離婚，原告之夫可以再
    娶，而原告也可以再嫁。為此依據民法第1164條、第1138條
    、第1144條之規定，提起本件訴訟，並聲明：（一）被繼承
    人呂林粉之遺產准予分割。（二）分割方法即附件一所示。
二、被告方面：
甲、被告子○○、癸○○、庚○○、辰○○○、卯○○○、壬○○、辛○○部分：
(一)原告酉○○○已經出養，對被繼承人呂林粉無繼承權：
１、依台灣民間習慣，媳婦仔即童養媳係以與養家特定或不特定
    男子婚配為目的而成立之附解除條件收養關係，倘媳婦仔與
    養家特定或不特定男子結婚則解除條件成就，收養關係歸於
    無效；倘媳婦仔確定未與養家特定或不特定男子結婚則解除
    條件不成就，收養關係繼續存在，媳婦仔乃確定成為養家之
    養女，與本生父母之關係告終止（證物一：台灣民事習慣調
    查報告第134 頁），是台灣光復前養媳身分如何應以養媳是
    否與養家男子結婚為斷。
２、至於日據時期之媳婦仔（尚未與養家男子結婚者）於台灣光
    復後其身份如何? 學者戴炎輝教授認為於台灣光復後不能認
    為有養媳存在，養媳與養家之婚約關係如出於男女雙方本意
    與養家男子自由結婚者，與養家成立姻親關係；如尚未結婚
    ，則與養家為家屬關係（同證一：台灣民事習慣調查報告第
    140 頁）。而養媳本質上屬於收養性質，養家除另與養媳或
    其法定代理人成立收養契約，也可單獨將養媳身分變更為養
    女直接與養家成立擬制血親關係（同證一：台灣民事習慣調
    查報告第141、404頁）。
３、至於養媳身分何時轉換為養女？或謂養家如何單獨將養媳身
    分變更為養女？綜合實務上前司法行政部63年7 月22日台函
    民字第06322 號函、63年12月日台函民字第10386 號函、法
    務部80年8 月日法律字第11664 號函可知，如養媳（1） 合
    於民法第1079條收養書面要件（在民國74年以前只需有自幼
    撫育之事實無須書面）；（2） 養家向戶籍機關申報為養女
    之要件，實務上均認為養媳已轉換為養家之養女而與養家成
    立擬制血親關係。
４、原告酉○○○（昭和8 年12月28日，民國22年生）為呂芳裕
    、呂林粉次女，於日據時代（昭和9 年6 月3 日）出養為陳
    茂竹媳婦仔，有受養家自幼撫育之事實。於台灣光復後之民
    國45年3 月26日以前登記為養家陳茂竹之『養女』（證物二
    第55頁記載『…原稱謂養女…』），是原告酉○○○之身分
    變換過程合於前所述養媳轉變為養女之要件，是原告酉○○○對被繼承人呂林粉應無繼承權。
５、退步言，如鈞院認為不能依前述事實認定酉○○○已經出養
    ，則依前述『媳婦仔為附條件收養契約』之判準，倘媳婦仔
    本於自由意思與養家特定或不特定男子結婚，則解除條件成
    就，收養關係歸於無效；倘媳婦仔確定未與養家特定或不特
    定男子結婚則解除條件不成就，收養關係繼續存在，媳婦仔
    乃確定成為養家之養女，與本生父母之關係告終止。
６、查，原告酉○○○民國45年3 月26日以前登記為養家陳茂竹
    之『養女』，卻於收養關係存續中之45年3 月20日與『養父
    陳茂竹之子陳阿和結婚』，依當時有效民法規定此婚姻亦屬
    『近親婚』而為無效，故不能認為解除條件成就。
７、再退步言，如認為原告酉○○○與陳阿和之婚姻『非無效之
    近親婚』，然原告酉○○○與陳阿和結婚並乃遭養父母強逼
    非出於自由意思，故於婚後不久即告失蹤，至民國50年11月
    24日方返回戶籍，50年11月30日立即與陳阿和離婚，51年6
    月4 日與游丙木結婚（圖表一6 記載民國47年10月7 日由戶
    長代報行方不明。因來報過行方不明民國50年11月24日返回
    重新申請登記。民國50年11月），是原告酉○○○與陳阿和
    之婚姻亦屬無效，其與養家之收養關係仍繼續存在，而對本
    家無繼承權。
(二)被告巳○○、午○○、未○○、申○○之母陳呂省出養，對
    被繼承人呂林粉無繼承權：
１、查，訴外人陳呂省民國21年4 月9 日出生 (即日據時代昭和
    7 年)， 為被繼承人呂林粉之長女，於日據時代出養給黃氏
    絨登記為『媳婦仔』，是陳呂省有自幼即受養家扶養之事實
    ，於光復後亦經養家向戶政機關登記為『養女』（圖表二編
    號5） ，是陳呂省身分變換過程合於前述養媳轉變為養女之
    要件，是訴外人陳呂省對被繼承人呂林粉應無繼承權，被告
    巳○○、午○○、未○○、申○○亦無繼承權。
２、退步言，如鈞院認為不能依前述條件認定陳呂省已經出養，
    則依前述『媳婦仔為附條件收養契約』之判準，倘媳婦仔已
    與養家特定或不特定男子結婚，則解除條件成就，收養關係
    歸於無效；倘媳婦仔確定未與養家特定或不特定男子結婚則
    解除條件不成就，收養關係繼續存在，媳婦仔乃確定成為養
    家之養女，與本生父母之關係告終止。
３、查，陳呂省本出養作為『黃家』之童養媳，民國45年11月18
    日則與『養家戶外男子陳振忠』，依前述判準，亦應認為陳
    呂省與『養家黃家』之收養關係繼續存在，陳呂省對本家呂
    林粉應無繼承權。
(三)被告戊○○○對被繼承人呂林粉有重大虐待情事而喪失繼承
    權：
１、被告戊○○○民國21年2 月19日生（昭和7 年）為林子奢之
    孫，於日據時代出養給呂芳裕登記為『媳婦仔』，是戊○○○有自幼即受養家扶養之事實，於光復後亦經養家向戶政機
    關登記為『養女』（圖表三編號2） ，是戊○○○身分變換
    過程合於前述養媳轉變為養女之要件，是被告戊○○○本與
    被繼承人呂林粉成立擬制血親關係。被告戊○○○為呂林粉
    收養之媳婦仔；原告酉○○○，訴外人陳呂省則為呂林粉出
    養之媳婦仔，二者立場恰為相反。
２、然，被告戊○○○自62年4 月旅居丹麥，鮮少返國，對被繼
    承人呂林粉生活不聞不問，病危前也未曾前往探視，戊○○○對被繼承人冷漠之舉，依實務見解亦屬重大虐待行為（最
    高法院74台上字第1870號判例參照…為被繼承人 (父母)臥
    病在床，繼承人無不能探視之正當理由，而至被繼承人死亡
    為止始終不予探視者，衡諸我國重視孝道固有倫理，足致被
    繼承人感受精神上莫大痛苦之情節，亦屬重大虐待之行為）
    。被繼承人呂林粉生前曾表示戊○○○不得繼承。
(四)民法第1150條規定關於遺產管理、分割及執行遺囑費用由遺
    產中支付。實務上最高法院74年台上1367號、93台上字第15
    00號判決均認為倘繼承人為他繼承人墊支遺產稅及費用者，
    該墊支人除得依前述民法規定由遺產中支取外，亦得依據民
    法無因管理之規定。呂禮維為辦理繼承登記曾於88.11.5 為
    全體繼承人（被告否認酉○○○、戊○○○、陳呂省有繼承
    權）繳納遺產稅437 萬7549元，有遺產稅繳清證明書為憑。
    且亦曾代墊呂林粉之喪葬費100 萬元，請鈞院於分配動產時
    予以扣除，並僅就其餘部分分配；扣除部分再依呂禮維子女
    10人之比例增加應得遺產。並聲明：原告之訴駁回。
乙、被告乙○○、丙○○、丁○○部分：原告出生兩個月即送給
    人家當養女，被告巳○○等人之母陳呂省亦是出生兩、三個
    月即送給人家當養女，而被告戊○○○對被繼承人呂林粉有
    重大虐待行為，故其等應無繼承權。並聲明：請求駁回原告
    之訴。
丙、被告戊○○○部分：被告與夫移民丹麥後，有時1 年、有時
    2 年都會回來，回來都會去看媽媽，有時會買布給她，有時
    會給她錢，因為我媽媽的媳婦很厲害，所以我去都沒停留很
    久，有時會吃完飯才走。並聲明：對原告訴之聲明無意見。
丁、被告巳○○、午○○、未○○、申○○部分：
(一)家母陳呂省於21年4 月9 日出生，為被繼承人呂林粉之長女
    ，於日據時代出養於黃家登記為媳婦仔，於45年11月18日，
    由養家主婚出嫁家父陳振忠，登記親屬細別為黃絨之媳婦仔
    。查43年8 月19日原登記黃絨養女係誤錄，於97年1 月11日
    已更正為媳婦仔。
(二)依據司法行政部（法務部）54年7 月17日臺54函民4398號函
    、內政部84年1 月12日台（84）內戶第字8305580 號函及臺
    灣省政府民政廳84年1 月18日84民6 字第11058 號函之解釋
    函內容如下：「查日據時代本省人民所撫養之媳婦仔（養媳
    ），係基於收養契約，以備將來與養親之特定男子或不特定
    男子結婚為目的，入養家受養育之子女（參照臺灣高等法院
    上告部昭和5 年上民字第254 號54年判集355 頁）故戶籍登
    記為媳婦仔，以示與養女有別，來函徵詢媳婦仔於成人後，
    招贅他人為夫，以傳宗接代，或使出嫁他人一節，在未另訂
    書面將媳婦仔身分變更為養女身分以前似不能認該媳婦仔，
    具有現行民法親屬編第1072條所定之養女身分」。
(三)依據繼承登記法令補充規定第38點：「日據時期媳婦仔，係
    以將來婚配養家男子為目的而收養之異姓幼女，縱本姓上冠
    以養家之姓，其與養家僅有姻親關係，並無擬制血親關係，
    性質與養女有別，對養家財產不得繼承，而與其本生父母互
    有繼承權」。
(四)依據繼承登記法令補充規定第40點：『「無對頭」媳婦仔日
    後由養家主婚出嫁時，除另訂書約或依戶籍記載為養女外，
    難謂其身分為養女』。並聲明：對原告訴之聲明無意見。
三、本院當庭協議簡化整理兩造本件事實上及法律上之爭點如下
    ：
(一)兩造不爭執部分：
１、被繼承人呂林粉於88年1月21日死亡。
２、被繼承人呂林粉遺有原告起訴狀附件1 所示土地11筆及本院
    94年度存字第4808號提存款。
３、原告主張被繼承人留有未保存登記之房屋即台北縣土城市○○路○ 段318 巷10號，被告主張該屋是呂禮維所建，非屬遺
    產。原告亦同意該屋非屬遺產，兩造就該屋非屬遺產不爭執
    。
４、被繼承人呂林粉依戶籍謄本有子女如下：長男呂禮維、長女
    陳呂省、次女酉○○○、養女戊○○○。
５、被告子○○、乙○○、癸○○、庚○○、辰○○○、卯○○○、壬○○、辛○○、丙○○、丁○○主張長女陳呂省於昭
    和7 年7 月28日被黃氏絨收養為媳婦仔，並於民國45年11月
    18日與戶外男陳振忠結婚，被告午○○、未○○、申○○、
    巳○○不爭執，原告訴訟代理人不爭執。
６、被告子○○、乙○○、癸○○、庚○○、辰○○○、卯○○○、壬○○、辛○○、丙○○、丁○○主張次女酉○○○在
    昭和9 年6 月3 日被陳茂竹收養為媳婦仔，並於民國45年3
    月20日與養父陳茂竹之子陳阿和結婚。原告訴訟代理人不爭
    執。
７、被告子○○、乙○○、癸○○、庚○○、辰○○○、卯○○○、壬○○、辛○○、丙○○、丁○○等10人的父親呂禮維
    曾代繳被繼承人呂林粉的遺產稅0000000 元。
８、被告子○○、乙○○、癸○○、庚○○、辰○○○、卯○○○、壬○○、辛○○、丙○○、丁○○等10人的父親呂禮維
    曾代墊被繼承人呂林粉的喪葬費，兩造所有當事人均同意以
    60萬元計算。
９、呂禮維所代繳遺產稅0000000 元及代墊喪葬費60萬元，兩造
    所有當事人均同意由提存款內中扣除，並由被告子○○、乙○○、癸○○、庚○○、辰○○○、卯○○○、壬○○、辛○○、丙○○、丁○○等10人各分配10分之1 ，其餘提存款
    則由有繼承權之兩造當事人各依其應繼分繼承。
(二)兩造所爭執之事項：
１、被告子○○、乙○○、癸○○、庚○○、辰○○○、卯○○○、壬○○、辛○○、丙○○、丁○○主張原告酉○○○無
    繼承權，因為原告已經出養，其與陳阿和結婚為近親結婚無
    效，其與陳阿和結婚非出於真意，原告訴訟代理人否認，被
    告兼訴訟代理人巳○○沒有意見。
２、被告子○○、乙○○、癸○○、庚○○、辰○○○、卯○○○、壬○○、辛○○、丙○○、丁○○主張陳呂省無繼承權
    ，因其已經出養，且與戶外男子結婚，因此其子女巳○○、
    午○○、未○○、申○○亦無繼承權，被告兼訴訟代理人巳
    ○○主張有繼承權，家母在養家沒有繼承財產，在原生家庭
    又沒有繼承財產很不公平，原告訴訟代理人主張有繼承權。
３、被告子○○、乙○○、癸○○、庚○○、辰○○○、卯○○○、壬○○、辛○○、丙○○、丁○○主張戊○○○無繼承
    權，其對於被繼承人呂林粉有重大虐待行為，且被繼承人呂
    林粉已表示其不得繼承，被告兼訴訟代理人巳○○沒有意見
    ，原告訴訟代理人沒有意見。
四、被繼承人呂林粉於88年1 月21日死亡，留有遺產如附件1 所
    示之土地11筆及本院94年度存字第4808號提存書之提存款12
    47萬2928元及利息。依戶籍謄本記載呂林粉有子女4 人，即
    長男呂禮維、長女陳呂省、次女酉○○○及養女戊○○○，
    其中呂禮維於92年12月16日死亡，其繼承人有子○○、癸○○、庚○○、辰○○○、卯○○○、壬○○、辛○○、乙○○、丙○○、丁○○等10人，陳呂省於86年2 月13日死亡，
    其繼承人有巳○○、午○○、未○○、申○○等4 人。此為
    兩造所不爭執，並有戶籍謄本、土地登記謄本等附卷可證。
    兩造所爭執者，乃原告酉○○○、被告巳○○、午○○、未
    ○○、申○○之母陳呂省是否有繼承權及被告戊○○○是否
    喪失繼承權。
(一)被告子○○、乙○○、癸○○、庚○○、辰○○○、卯○○○、壬○○、辛○○、丙○○、丁○○主張原告酉○○○已
    經出養，且其與養父之子陳阿和結婚為近親結婚無效，其與
    陳阿和結婚亦非出於真意，故無繼承權云云。其所持理由係
    謂：台灣民事習慣調查報告第134 頁所載，認媳婦仔即童
    養媳係以與養家特定或不特定男子婚配為目的而成立之附解
    除條件收養關係，倘媳婦仔與養家特定或不特定男子結婚則
    解除條件成就，收養關係歸於無效；倘媳婦仔確定未與養家
    特定或不特定男子結婚則解除條件不成就，收養關係繼續存
    在，媳婦仔乃確定成為養家之養女，與本生父母之關係告終
    止。至於日據時期之媳婦仔（尚未與養家男子結婚者）於
    台灣光復後其身分如何? 學者戴炎輝教授認為於台灣光復後
    不能認為有養媳存在，養媳與養家之婚約關係如出於男女雙
    方本意與養家男子自由結婚者，與養家成立姻親關係；如尚
    未結婚，則與養家為家屬關係。而養媳本質上屬於收養性質
    ，養家除另與養媳或其法定代理人成立收養契約，也可單獨
    將養媳身分變更為養女直接與養家成立擬制血親關係。至
    於養媳身分何時轉換為養女？或謂養家如何單獨將養媳身分
    變更為養女？綜合實務上前司法行政部63年7 月22日台函民
    字第06322 號函、63年12月日台函民字第10386 號函、法務
    部80年8 月日法律字第11664 號函可知，如養媳（1） 合於
    民法第1079條收養書面要件（在民國74年以前只需有自幼撫
    育之事實無須書面）；（2） 養家向戶籍機關申報為養女之
    要件，實務上均認為養媳已轉換為養家之養女而與養家成立
    擬制血親關係云云，固非無見。惟查：
１、關於媳婦仔與養家之關係如何，有不同見解，有認媳婦仔（
    即童養媳）與養女不同，通常係以將來婚配於收養人家男或
    養子為媳為目的，故與收養人親屬間發生姻親關係，與本生
    父母間之關係則與出嫁之女同。姑稱之為姻親關係說（採此
    見解者有57台上字第3410號判例、院字第773 號解釋、75台
    抗字第508 號、80台上字第913 號、台灣民事習慣調查報告
    93年7 月6 版第403 頁）。另有認媳婦仔即為童養媳之俗稱
    ，係以將來擬婚配養家特定或不特定男子為目的而收養者，
    亦即以成婚為目的，而以此目的之成就為解除條件之收養。
    條件若成就，則收養之效力即歸於消滅；條件若已確定不成
    就，收養之效力則繼續存在。姑稱之為附解除條件收養關係
    說（採此見解者有69台上字73號、83台上字第102 號、88台
    上字第1943號、台灣民事習慣調查報告93年7 月版第134 頁
    ）。
２、依據司法行政部（法務部）54年7 月17日臺54函民4398號函
    、內政部84年1 月12日台（84）內戶第字8305580 號函及臺
    灣省政府民政廳84年1 月18日84民6 字第11058 號函之解釋
    函內容如下：「查日據時代本省人民所撫養之媳婦仔（養媳
    ），係基於收養契約，以備將來與養親之特定男子或不特定
    男子結婚為目的，入養家受養育之子女（參照臺灣高等法院
    上告部昭和5 年上民字第254 號54年判集355 頁）故戶籍登
    記為媳婦仔，以示與養女有別，來函徵詢媳婦仔於成人後，
    招贅他人為夫，以傳宗接代，或使出嫁他人一節，在未另訂
    書面將媳婦仔身分變更為養女身分以前似不能認該媳婦仔，
    具有現行民法親屬編第1072條所定之養女身分」。及繼承登
    記法令補充規定第38點、第40點：「日據時期媳婦仔，係以
    將來婚配養家男子為目的而收養之異姓幼女，縱本姓上冠以
    養家之姓，其與養家僅有姻親關係，並無擬制血親關係，性
    質與養女有別，對養家財產不得繼承，而與其本生父母互有
    繼承權」、『「無對頭」媳婦仔日後由養家主婚出嫁時，除
    另訂書約或依戶籍記載為養女外，難謂其身分為養女』。均
    已明示採姻親關係說之見解。
３、原告酉○○○（昭和8 年12月28日，即民國22年生）為呂芳
    裕、呂林粉次女，日據時代（昭和9 年6 月3 日）出養為陳
    茂竹「媳婦仔」（養家：陳家），於45年3 月20日與養父陳
    茂竹之子陳阿和結婚，此為兩造所不爭執，並有戶籍謄本附
    卷可證。是依前開司法行政部（法務部）54年7 月17日臺54
    函民4398號函、內政部84年1 月12日台（84）內戶第字8305
    580 號函、臺灣省政府民政廳84年1 月18日84民6 字第1105
    8 號函之解釋函及繼承登記法令補充規定第38點、第40點，
    原告酉○○○與養家僅有姻親關係，對養家財產不得繼承，
    而與其本生父母即被繼承人呂林粉則互有繼承權。
４、原告酉○○○於日據時代本係出養於陳茂竹為「媳婦仔」，
    其後亦確於45年3 月20日與養家之子陳阿和結婚，由此可見
    ，養家並無變換原告身分為「養女」之意，故原告酉○○○
    於台灣光復後之民國45年3 月26日以前之戶籍雖登記為養家
    陳茂竹之「養女」，在當時對於媳婦仔、童養媳、養女身分
    認定極為紛亂之時期，應係出於誤錄，自難以此認定原告之
    身分已由養媳轉變為養女，而認渠違反「近親婚」而無效。
    再者，被告子○○等又主張原告酉○○○與陳阿和結婚，乃
    遭養父母強逼非出於自由意思，故原告與陳阿和之婚姻亦屬
    無效云云，並舉證人陳邱彩雲為證，惟為原告所否認，而證
    人陳邱彩雲亦證稱：原告酉○○○與陳阿和之婚姻是大人逼
    的，但「原告沒有反對」。茲原告既無反對該婚姻，何來強
    逼。況原告其後亦與陳阿和育有1 女陳春美，顯見兩人確有
    夫妻之實，所謂該婚姻係遭養父母強逼云云，殊非可採。
(二)被告子○○、乙○○、癸○○、庚○○、辰○○○、卯○○○、壬○○、辛○○、丙○○、丁○○主張陳呂省已經出養
    ，且與戶外男子結婚，故無繼承權，因此其子女巳○○、午
    ○○、未○○、申○○亦無繼承權，被告巳○○等人則主張
    有繼承權，並辯稱：被告之母在養家沒有繼承財產，在原生
    家庭又沒有繼承財產很不公平，依前開司法行政部（法務部
    ）54年7 月17日臺54函民4398號函、內政部84年1 月12 日
    台（84）內戶第字83 05580號函、臺灣省政府民政廳84 年1
    月18日84民6 字第11 058號函之解釋函及繼承登記法令補充
    規定第38點、第40點，被告之母陳呂省與本生父母即被繼承
    人呂林粉有繼承權。經查：
１、被告巳○○等人之母陳呂省民國21年4 月9 日出生 (即日據
    時代昭和7 年)， 為被繼承人呂林粉之長女，於日據時代出
    養給黃氏絨登記為「媳婦仔」，民國45年11月18日與養家戶
    外男子陳振忠結婚，此為兩造所不爭執，並有戶籍謄本附卷
    可證。是依前開司法行政部（法務部）54年7 月17日臺54函
    民4398號函、內政部84年1 月12日台（84）內戶第字830558
    0 號函、臺灣省政府民政廳84年1 月18日84民6 字第11 058
    號函之解釋函及繼承登記法令補充規定第38點、第40點，陳
    呂省與養家僅有姻親關係，對養家財產不得繼承，而與其本
    生父母即被繼承人呂林粉則互有繼承權，陳呂省先於呂林粉
    於86年2 月13日死亡，則其子女即被告巳○○、午○○、未
    ○○、申○○等對呂林粉之遺產自可代位陳呂省繼承。
２、光復後陳呂省之戶籍登記親屬細別為黃絨之「養女」係誤錄
    ，於97年1 月11日已更正為媳婦仔，此有被告巳○○等提出
    之除戶戶籍簿冊浮籤記事資料「新增」專用頁附卷可證。足
    見，陳呂省之身分亦無自媳婦仔轉變為養女。
(三)被告子○○、乙○○、癸○○、庚○○、辰○○○、卯○○○、壬○○、辛○○、丙○○、丁○○主張被告戊○○○對
    於被繼承人呂林粉有重大虐待行為，且被繼承人呂林粉已表
    示其不得繼承，故其喪失繼承權云云。並舉證人林文昌、陳
    邱彩雲、莊永村、李芝蘊等人為證。惟查：
１、證人即被告戊○○○之嬸嬸呂林織證稱：「（被告戊○○○
    與其夫移民到丹麥後有無回國？她會不會去探視呂林粉？）
    戊○○○因為移民出國路途遙遠，不可能每年回來，有時候
    一年、有時候二年回來，她回來會去看她媽媽，也會來看我
    ，都會帶東西給她媽媽也會給我，我陪她去看她媽媽好幾次
    ，她也會拿美金1 百元給她媽媽」「（戊○○○對媽媽孝順
    嗎？）她有孝順，我18歲嫁過去就看到了，我們住在附近」
    ；證人即被告戊○○○之夫呂清江證稱：「（你和戊○○○
    移民丹麥後有無回來看她媽媽？）民國62年移民出國，剛開
    始前三年都沒有回來，後來大約每兩年就會回來一次，因為
    我太太不識字，我都會帶她回來，我都有陪她去看媽媽，去
    都會拿錢、拿東西給她媽媽，我們一起去看她媽媽很多次，
    我們還在她媽媽家打牌」；證人即呂禮維之堂妹呂琪瑛證稱
    ：「（被告戊○○○出國後你有無看過戊○○○探視呂林粉
    ？）呂禮維所經營的普富公司是經營塑膠射出的工廠，原本
    是我父親擔任董事長，我父親在63年過世，呂禮維才去接任
    該公司董事長，我在63年到該公司擔任會計，管理財務，直
    到77年2 月離職，我在公司上班時是在辦公室做事，靠近門
    口，他們進出都是從小門，小門在白天是開著，大多時間可
    以自由進出，我在辦公室可以看到，戊○○○確定有回來探
    視她媽媽呂林粉，每隔一年或兩年都會回來看她媽媽，證人
    林文昌當時在工廠操縱機器，機器是不能離開的，而且工廠
    距離門口大約50公尺很遠」各等語，上開證人已證明其等或
    係親自陪同或係親眼目睹被告戊○○○前去探視母親呂林粉
    ，是被告戊○○○辯稱其回國時有前去探視母親等語，應堪
    採信，難謂被告戊○○○對被繼承人呂林粉有何重大虐待之
    行為，自無喪失繼承權之事由。
２、證人林文昌係呂禮維之工廠員工，證稱：其在70年4 月9 日
    至73年1 月及75年10月至91年9 月受僱呂禮維於工廠工作，
    在此期間均無看過戊○○○前去探視呂林粉。證人陳邱彩雲
    證稱：其自82年至91年底在呂禮維之工廠工作，均無看過戊○○○前去探視呂林粉。惟查陳邱彩雲係於廠房內工作，看
    不到人員在門口進出，此據陳邱彩雲陳明在卷，而林文昌亦
    係於工廠操作機器，工廠至呂林粉門口大約有50公尺距離，
    其等忙於工作之餘，縱未見過被告戊○○○進出呂林粉家門
    ，亦屬正常，尚難以此推翻呂林織、呂清江、呂琪瑛之證詞
    。
３、證人即被告卯○○○之夫莊永村證稱：「（你有無聽過被繼
    承人呂林粉表示戊○○○對她不孝，不能繼承她的財產？）
    呂林粉是我老婆的阿嬤，她是傳統的婦女，她對人很溫和，
    她很少對人說過重話，約85年間在呂林粉位於台北縣土城市
    ○○路○ 段318 巷10號的家裡，那時是親戚間的聚會，因為
    李芝蘊要出國留學，我和連襟在喝酒，我為了躲酒，我走過
    呂林粉他們旁邊，剛好聽到呂林粉說芝蘊你以後出國讀書有
    空要常回來或打電話回來跟父母問好，不要像我一個養女都
    沒有在來往，像這樣，以後如果我有錢，一分一毛都不要給
    她。」；證人即被告庚○○之女李芝蘊證稱：「（你有無聽
    過被繼承人呂林粉表示戊○○○對她不孝，不能繼承她的財
    產？）那是1996年夏天我要出國唸書，大家在我外曾祖母呂
    林粉家聚會，當時她有感而發說爸爸、媽媽養我這麼大，供
    我出國唸書，以後一定要孝順父母，她說她有養一個養女，
    後來出國了，就很少來看她，也都沒有聯絡，她愈講愈生氣
    ，她就說以後我有錢我不要給她」各等語，姑不論呂林粉當
    時係在李芝蘊要出國讀書之傷感時刻，基於勉勵李芝蘊多多
    孝順父母所發之語，惟依前所認，被告戊○○○對被繼承人
    呂林粉既無重大虐待行為，並無喪失繼承權之事由，縱呂林
    粉有此表示亦不符合喪失繼承權之要件。
(四)綜上所述，原告酉○○○、被告戊○○○、被告巳○○、午
    ○○、未○○、申○○等對被繼承人呂林粉均有繼承權。
五、按關於遺產管理、分割及執行遺囑之費用，由遺產中支付之
    。但因繼承人之過失而支付者，不在此限，民法第1150條定
    有明文。另被繼承人之喪葬費用，是否為繼承費用，民法雖
    未規定，然此項費用既為完畢被繼承人之後事所不可或缺，
    參酌遺產及贈與稅法第17條第1 項第10款亦規定被繼承人之
    喪葬費用由繼承財產扣除，自應依民法第1150條規定，由遺
    產中支付之。依前所認，被繼承人呂林粉死亡後，留有遺產
    如附件1 所示之土地11筆及本院94年度存字第4808號提存書
    之提存款1247萬2928元及利息。而被告子○○、乙○○、癸○○、庚○○、辰○○○、卯○○○、壬○○、辛○○、丙○○、丁○○等人之父呂禮維曾代繳被繼承人呂林粉之遺產
    稅437 萬7549元及代墊被繼承人呂林粉的喪葬費若干元，兩
    造同意以60萬元計算。前開款項兩造同意由提存款內中扣除
    ，並由被告子○○、乙○○、癸○○、庚○○、辰○○○、
    卯○○○、壬○○、辛○○、丙○○、丁○○等10人各分配
    10分之1 ，其餘提存款則由有繼承權之兩造當事人各依其應
    繼分繼承。
六、按繼承人有數人時，在分割遺產前，各繼承人對於遺產全部
    為公同共有；繼承人得隨時請求分割遺產，但法律另有規定
    或契約另有訂定者，不在此限，民法第1151條、第1164條分
    別定有明文。又繼承人欲終止其間之公同共有關係，惟有以
    分割遺產之方式為之。將遺產之公同共有關係終止改為分別
    共有關係，性質上屬分割遺產方法之一，亦有最高法院82年
    台上字第748 號判決可供參照。兩造間就遺產並無不能分割
    之約定，又無法協議分割，則依前開法條規定，原告訴請將
    遺產分割，於法當屬有據，是原告所為如訴之聲明之請求，
    為有理由，應予准許。
七、末查，本件遺產既因兩造無法達成分割協議，原告始提起訴
    訟，而分割遺產之訴兩造在訴訟上之地位得互易，被告於訴
    訟進行中所提出之抗辯，為其伸張及防衛權利所必要，且兩
    造亦因本件遺產分割而均蒙其利，依民事訴訟法第81條第2
    款規定，本院認為本案訴訟費用由兩造依其等應繼分比例負
    擔，較為公允。
八、訴訟費用負擔之依據：民事訴訟第78條、第81條第2 款。
中    華    民    國    97    年    6     月    30    日
                      家事庭法  官  毛崑山
以上正本係照原本作成
如對本判決上訴，須於判決送達後20日內向本院提出上訴狀
中    華    民    國    97    年    6     月    30    日
                            書記官  廖宮仕
附表一：
(一)不動產
１、地號：台北縣土城市○○段266號
    面積：7.60平方公尺
    權利範圍：1/75
２、地號：台北縣土城市○○段94號
    面積：112.32平方公尺
    權利範圍：13/75
３、地號：台北縣土城市○○段95號
    面積：2.06平方公尺
    權利範圍：13/75
４、地號：台北縣土城市○○段96號
    面積：1149.57平方公尺
    權利範圍：1/75
５、地號：台北縣土城市○○段97號
    面積：859.74平方公尺
    權利範圍：13/75
６、地號：台北縣土城市○○段99號
    面積：196.44平方公尺
    權利範圍：13/75
７、地號：台北縣土城市○○段101號
    面積：522.01平方公尺
    權利範圍：9/75
８、地號：台北縣土城市○○段102號
    面積：438.15平方公尺
    權利範圍：9/75
９、地號：台北縣土城市○○段103號
    面積：18.30平方公尺
    權利範圍：9/75
10、地號：台北縣土城市○○段106號
    面積：29.50平方公尺
    權利範圍：9/75
11、地號：台北縣土城市○○段107號
    面積：7.47平方公尺
    權利範圍：9/75
(二)應繼分
１、酉○○○4分之1
２、戊○○○4分之1
３、子○○、乙○○、癸○○、庚○○、辰○○○、卯○○○、壬○○、辛○○、丙○○、丁○○各40分之1
４、巳○○、午○○、未○○、申○○各16分之1
附表二：本院94年度存字第4808號提存書之提存款1247萬2928元    1
(一)前開提存款中之497萬7549元，分歸子○○、乙○○、癸○○、庚○○、辰○○○、卯○○○、壬○○、辛○○、丙○○、丁○○等人，各依10分之1之比例取得。
(二)前開提存款中之餘款749萬5379元及利息，由兩造依下列應繼
    分比例取得。
１、酉○○○4分之1
２、戊○○○4分之1
３、子○○、乙○○、癸○○、庚○○、辰○○○、卯○○○、壬○○、辛○○、丙○○、丁○○各40分之1
４、巳○○、午○○、未○○、申○○各16分之1


司法院資訊處製作；財團法人民間司法改革基金會備份。
